臺灣桃園地方法院刑事判決　　　　　　100年度交易字第113號
公　訴　人　臺灣桃園地方法院檢察署檢察官
被　　　告　萬惠芝
　　　　　　邱永年
上列被告因過失傷害案件，檢察官原聲請簡易判決處刑（98年度
偵字第25139 號、99年度偵字第9722號），經本院改適用通常程
序審理，茲判決如下：
    主  文
萬惠芝因過失傷害人，處拘役伍拾日，如易科罰金，以新台幣壹
仟元折算壹日。
邱永年無罪。
    事  實
一、萬惠芝並未考領取得機車駕駛執照惟仍於民國98年8 月11日
    上午11時許，騎駛BKO-682 號重型機車沿桃園縣蘆竹鄉○○
    路由南祥路往仁愛路方向行駛，迨同日上午11時40分許，其
    駛抵該路47號對面之某早餐店附近且擬迴轉至對向即同路往
    南祥路方向之車道時，此際，其本應注意汽車迴車前，應暫
    停並顯示左轉燈光或手勢，看清無來往車輛，並注意行人通
    過，始得迴轉，而依當時情形復無不能注意之情事，竟疏未
    注意即貿然驅車進行迴轉，適邱永年騎駛F5V-535 號重型機
    車沿同向後方直行前來，見狀煞避不及，其機車車頭遂撞及
    萬惠芝所騎機車之左後側車身，二車皆頓時人、車倒地再滑
    行至對向車道方歇，邱永年因此受有頭部外傷併臉部撕裂傷
    約4 公分、右手腕挫傷、頸部扭傷、左小腿撕裂傷約4 公分
    之傷害。後警方據報趕赴現場處理，旋循線查悉上情。
二、案經邱永年訴請台灣桃園地方法院檢察署檢察官偵查後聲請
    簡易判決處刑，嗣經本院改適用通常程序審理。
    理  由
壹、程序部分：
一、本件檢察官原聲請以簡易判決處刑，惟經本院認有刑事訴訟
    法第451 條之1 第4 項但書第1 款、第3 款所定之情形，依
    同法第452 條規定，自應改適用通常程序審判之，合先敘明
    。
二、按被告以外之人於審判外之陳述，雖不符前四條之規定，而
    經當事人於審判程序同意作為證據，法院審酌該言詞陳述或
    書面陳述作成時之情況，認為適當者，亦得為證據，刑事訴
    訟法第159 條之5 第1 項定有明文，本件證人即邱永年於警
    詢及偵查中以被告身分所為之供述，對被告萬惠芝而言，另
    證人萬惠芝於警詢時所為之證述，對被告邱永年而言，固悉
    屬被告以外之人於審判外之陳述，惟檢察官及被告2 人於本
    院審理時悉表明同意援用該項證據方法，本院審酌並無證據
    顯示員警、檢察官對渠等取證之過程存何不法、不當或應詢
    時該證人之心理有遭致外力強制、壓抑之情事，因之，以之
    充為證據核屬適當，依前揭法條規定，上開證據方法皆有證
    據能力。次按，證人、鑑定人依法應具結而未具結者，其證
    言或鑑定意見，不得作為證據，刑事訴訟法第158 條之3 規
    定甚明，是以萬惠芝於98年12月11日、99年1 月28日二度以
    告訴人身分出庭接受檢察官偵訊時未經具結所為之陳述，依
    法自無證據能力，應予敘明。
三、另本件認定事實所引用之卷內所有文書證據，檢察官及被告
    並未主張排除前開書證之證據能力，且迄於本院言詞辯論終
    結前均未表示異議，本院審酌前開書證並無證據證明係公務
    員違背法定程序所取得，亦無刑事訴訟法第159 條之4 之顯
    有不可信之情況與不得作為證據之情形，本件認定事實所引
    用之卷內所有文書證據，亦均認為有證據能力。
貳、有罪部分：
一、訊據被告萬惠芝坦承其未考領取得機車駕駛執照，仍騎駛BK
    O-682 號重型機車於前開時、地，與邱永年騎駛之F5V-535
    號重型機車發生車禍致邱永年受有傷害等情不諱，就二車果
    有發生車禍之情，核與證人邱永年於警詢、偵查及本院調查
    時證述之情節相符，此外，復有警製道路交通事故現場圖、
    道路交通事故調查報告（一）、（二）各1 份暨現場兼車損
    照片14幀在卷可憑。再者，萬惠芝並未考領取得機車駕駛執
    照乙節，並有卷存「證號查詢機車駕駛人」資料1 份為佐。
    又邱永年係因本件車禍致受有頭部外傷併臉部撕裂傷約4公
    分、右手腕挫傷、頸部扭傷、左小腿撕裂傷約4 公分之傷害
    ，則有敏盛綜合醫院診斷證明書1 份附卷足證。據此，是上
    開各項事實，首堪確認無訛。次查：
（一）撞擊後，萬惠芝之機車係左斜約呈「4 點鐘延伸至10點方
      向」之斜度並右倒在中山路往南祥路方向車道上，前後輪
      各距離中央分向線為0.3 公尺及1.2 公尺，機車車身左後
      方塑膠外殼破損、腳踏板左側下緣受損，至邱永年之機車
      則逆向左斜左倒在中山路往南祥路方向車道上，前後輪各
      距中央分向線為1.2 公尺及0.1 公尺，現場在中山路往仁
      愛路方向車道上遺有刮地痕二條靠近中央分向線處，長各
      為0.2 公尺，並各距中央分向線為0.5 公尺及0. 7公尺，
      該二條刮地痕與機車倒放處之間並無刮地痕等情，有卷存
      現場圖及現場兼車損照片可稽。又查，證人即本件車禍承
      辦員警張維卿於本院審理時結證稱：（這台F5 V-535號機
      車）車頭部位有撞到，好像是輪胎或是前擋泥板，我記得
      好像只有車頭的部分有往內凹還是怎樣等語（見本院審判
      筆錄第5 頁），其述明邱永年機車之受損部位係在車頭、
      前輪乙節，核與邱永年於本院調查時結證稱：（你的機車
      是哪個部分撞到萬蕙芝的機車？）龍頭，車頭已經傾斜，
      龍頭部分已經往後折，不能騎了，鋁圈也壞掉，避震器也
      受損等語相符（見本院桃交簡字卷100 年4 月18日訊問筆
      錄第10頁），足徵邱永年之機車果係該處受損無疑。另查
      ，證人張維卿於本院審理時並結證稱：（刮地痕是因為車
      子倒地在地上滑行所造成，還是因為車子倒地剎那間因為
      車子跟地面碰撞的力道比較大而造成？）二種情況都有可
      能等語（見本院審判筆錄第5 頁），準此，茲刮地痕與車
      倒放處之間既未另遺有刮地痕，顯見二車倒地後並未因滑
      行而再產生刮地痕，因之，現場所見之該二條刮地痕當係
      車倒之瞬間因與地面猛然碰撞時所致，復佐以邱永年於本
      院調查時陳稱：（二車碰到之後，是碰到就倒地，還是二
      車又走了一段路才倒地？）碰到就倒地等語（見本院桃交
      簡字卷100 年4 月18日訊問筆錄第14頁），稽上2 端，尤
      徵二車碰撞處必在刮地痕附近即接近中央分向線該側之情
      。
（二）據上，撞擊後，萬惠芝之機車既左斜約呈「4 點鐘延伸至
      10點方向」之斜度並右倒在中山路往南祥路方向車道上，
      換言之，其機車倒地後係朝逆時鐘方向旋轉超過180 度後
      方始停止，受損部位且係在機車車身左後側，惟邱永年機
      車之受損部位則係車頭，由是觀之，顯見二車碰撞時係呈
      斜角撞擊，角度並大而幾近達於90度致邱永年之機車頭幾
      乎演成正面迎撞萬惠芝機車左側車身，又因幾為左側車身
      之正面受撞，遭逢由左往右之正衝力道極大，是以於碰撞
      後，萬惠芝之機車除呈右倒之外，並續朝逆時鐘方向旋轉
      逾180 度後方歇，再參酌二車碰撞處且係接近中央分向線
      乙情，可見事發前萬惠芝係騎車朝左斜行，斜行角度並大
      而趨近於90度即幾為橫越車道往中央分向線行進途中與邱
      永年發碰撞，因之，依其行車之動線及角度，除欲迴轉乙
      由之外，要已尋無他故矣！佐此可見邱永年稱：當時萬惠
      芝從早餐店外之路旁起步迴轉但沒有打方向燈等語，核屬
      實情，自足採信，萬惠芝稱其係一路直行，沒有迴轉云云
      ，殊與現場跡證呈現之事實相左，顯為違實之虛詞，委非
      可採。
二、按汽車迴車前前，應暫停並顯示左轉燈光或手勢，看清無來
    往車輛，並注意行人通過，始得迴轉，道路交通安全規則第
    106 條第5 款定有明文，萬惠芝騎駛機車於前揭路段欲迴轉
    時，依法即負有上項注意義務，再者，事發當時係天候晴、
    日間有自然光、路面無缺陷、道路無障礙物且視距良等情，
    有卷存道路交通事故調查報告表所載可按，其視線、視野自
    屬清淅無礙，要能切確掌握路上各人、車之動態，殊無不能
    注意之情事，詎竟疏未注意隨貿然騎車進行迴轉致生本件車
    禍，其有過失甚明。邱永年且係因此而受如上之傷害，其所
    受之傷害與被告萬惠芝之過失行為顯具相當因果關係，被告
    萬惠芝自應負過失傷害之責。至邱永年騎駛機車途經上址時
    突遇被告萬惠芝貿然迴轉，如後述理由，係屬無從防範，是
    未能謂其就本件車禍之發生與有過失。另本件經送鑑定及覆
    議結果，咸認「萬惠芝無照駕駛重機車向左偏行駛未注意左
    側直行車併行之安全間隔為肇事主因。」有台灣省桃園縣區
    車輛行車事故鑑定委員會鑑定意見書、台灣省車輛行車事故
    覆議鑑定委員會覆議意見書各1 份存卷足參。就述明「萬惠
    芝無照駕駛重機車向左偏行駛未注意左側直行車」部分固與
    本院之認定相同，惟各該意見皆未慮及斯時萬惠芝係欲迴轉
    方有左偏行駛之舉，指萬惠芝之違規情節係「未注意左側直
    行車併行之安全間隔」云云，顯有違誤，檢察官據前開意見
    之謬亦指萬惠芝係「未注意兩車併行間隔」，同有誤會，均
    非可採。綜述，本件事證已明，被告萬惠芝犯行堪認無疑，
    應依法論科。
三、核被告萬惠芝所為，係犯刑法第284 條第1 項前段之過失傷
    害罪。其係無照騎駛機車因而致人受傷，應依道路交通管理
    處罰條例第86條第1 項規定加重其刑。末查，證人張維卿於
    本院審理時結證稱：我不是第一個到現場，是派出所同事先
    到場，我到場時派出所同仁告訴我是這二位被告（即萬惠芝
    及邱永年）肇事。（這樣對你而言他們算是自首嗎？）對我
    而言不算是自首等語（見本院審判筆錄第6 頁），據此是徵
    張員製作之桃園縣政府警察局道路交通事故肇事人自首情形
    紀錄表載明：「（萬蕙芝部分）報案人或勤指中心轉來資料
    並未報明肇事人姓名，處理人員前往現場處理時，肇事人在
    場，並當場承認為肇事人」云云，並非實情，自難據為對萬
    惠芝有利之認定。爰審酌其過失情節之輕重，邱永年所受傷
    害之輕重，迄未賠償邱永年以弭平己行滋生之損及犯後態度
    ，兼衡自由刑固除剝奪受刑人之人身自由外，尤因自由受束
    之故，附帶使之喪失日常原可獲取收入之效，是以倘准易科
    罰金，折算標準自須考量依其職業、身分所應有之資力予以
    酌定，方能使加諸其財產之不利益所生之懲罰效果得等同於
    執行時兼具自由、財產雙損性質之自由刑，然被告萬惠芝現
    係「無業」，有警詢筆錄所載為憑，因之，縱執行自由刑，
    核無附生使之失卻日常收入之效，從而易科之罰金額僅屬為
    換取自由之代價等情狀，量處如主文所示之刑，並諭知易科
    罰金之折算標準。
、無罪部分：
一、公訴意旨略以：被告邱永年騎駛機車行經上開路段，本應注
    意車前狀況，並隨時採取必要之安全措施，依當時情況且無
    不能注意之情事，竟疏未注意遂與萬惠芝騎駛之機車發生車
    禍，致萬惠芝受有頭部受傷後之硬腦膜下出血及顱內出血、
    左側頸動脈海綿竇廔管、右鎖骨骨折之傷害，因被告邱永年
    亦涉犯刑法第284 條第1 項前段之過失傷害罪嫌等語。
二、按犯罪事實應依證據認定之，無證據不得認定犯罪事實，又
    不能證明被告犯罪者，應諭知無罪之判決，刑事訴訟法第15
    4 條第2 項、第301 第1 項分別定有明文。復按，過失犯之
    成立須行為人應注意且「能注意」始足當之，倘依當時客觀
    實存之情事，係屬「不能注意」者，則不與焉。訊據被告邱
    永年堅詞否認上情，辯稱：當時我騎機車直行，係萬惠芝沒
    有打方向燈就突然迴轉，根本無法注意防範等語。
三、經查，本件車禍係因萬惠芝迴轉途中與邱永年直行之機車發
    生碰撞，既經本院認定如前，復參酌中山路由南祥路往仁愛
    路方向車道之寬度僅為3.4 公尺，有卷存現場圖所載可證，
    因之，即便萬惠芝迴轉動線並非直接橫越車道而有斜角，然
    角度甚大而幾達90度，業如前述，則其自開始迴轉以迄至中
    央分向線附近發生車禍時止，行距當不會超過路寬之2 倍，
    再萬惠芝於本院審理時稱：我確定時速三十多公里等語（見
    本院審判筆錄第12頁），保守估計以30公里計算，每秒可前
    行8.3 公尺，依此核算結果，自萬惠芝開始迴轉而乍顯此違
    規之跡至發生碰撞時止，不到1 秒之時間，顯見係屬間不容
    髮，轉眼瞬間突生之情況，是以時間上核無充分餘裕可資注
    意應變，易言之，依當時客觀上實存之情事，一般人殊難注
    意防範，猶何能獨苛被告邱永年須力能注意及此，自未能指
    其有「能注意」惟未注意所謂「車前狀況」之情。至前揭鑑
    定及覆議意見並未說明如何憑認邱永年「依當時情形係能注
    意」之理由即遽謂其有未注意車前狀況之事，並非可採。末
    邱永年於本院調查時固稱：（當你第一眼看到他，就是所謂
    的已經起步迴轉，這個時候，你跟萬惠芝的距離多遠？）差
    不多四、五十公尺等語，然其又稱：（你所謂的五十公尺，
    我們以自小客車的長度，當你看到被告萬蕙芝要開始迴轉時
    ，你的機車跟他的位置距離約幾部自小客車車身的距離？）
    三部‧‧‧（一部自小客車約四米六、七，三部有十幾公尺
    ，跟你說的四、五十公尺差很遠？）我看的認為就是四、五
    十公尺。（所以你認為三部自小客車的車身就是四、五十公
    尺？）是，我認為等語（見本院桃交簡字卷100 年4 月18日
    訊問筆錄第5 頁、第6 頁），竟將相去甚鉅之3 部自小客車
    長度與50公尺之距離等同相視，可見邱永年之空間感極差，
    對距離之估算能力甚為拙劣，是其前開所述顯因囿於個人之
    能力致有謬誤，殊不足為憑，要難據為對其不利之認定。綜
    述，本件未能認定被告邱永年有如公訴人所指之各項過咎，
    依首揭法條說明，即應為無罪之諭知。
據上論斷，應依刑事訴訟法第452 條、第299 條第1 項前段、第
301 條第1 項，道路交通管理處罰條例第86條第1 項，刑法第28
4 條第1 項前段、第41條第1 項前段，刑法施行法第1 條之1 第
1項 、第2 項前段，判決如主文。
本案經檢察官簡方毅到庭執行職務。
中    華    民    國   100    年    5     月    30    日
                  交通法庭  法  官  蔡榮澤
以上正本證明與原本無異。
如不服本判決應於收受判決後10日內向本院提出上訴書狀，並應
敘述具體理由。其未敘述上訴理由者，應於上訴期間屆滿後20日
內向本院補提理由書（均須按他造當事人之人數附繕本）「切勿
逕送上級法院」。
                            書記官  楊美慧
中    華    民    國  100     年    5     月    31    日